【裁判字號】    94,訴,2087
【裁判日期】    950428
【裁判案由】    損害賠償
【裁判全文】
臺灣臺中地方法院民事判決  94年度訴字第2087號
原      告  甲○○
（即反訴被告）
被      告  乙○○
（即反訴原告）
訴訟代理人  洪鍚欽  律師
複  代理人  陳姿君  律師
上列被告因傷害案件，經原告提起請求損害賠償之附帶民事訴訟
（94年度中簡附民字第10號），經本院刑事庭裁定移送前來，本
院於民國95年4月17日言詞辯論終結，判決如下：
    主      文
被告（即反訴原告）應給付原告（即反訴被告）新台幣捌萬貳仟
貳佰參拾元，及自民國九十四年四月一日起至清償日，按年息百
分之五計算之利息。
原告其餘之訴駁回。
訴訟費用由被告負擔六分之一，餘由原告負擔。
本判決原告勝訴部分，得假執行。但被告以新台幣捌萬貳仟貳佰
參拾元為原告預供擔保後，得免為假執行。
原告其餘假執行之聲請駁回。
反訴被告（即原告）應給付反訴原告（即被告）新台幣壹萬貳仟
壹佰伍拾元，及自民國九十四年十月十三日起至清償日，按年息
百分之五計算之利息。
反訴原告其餘之訴駁回。
反訴訴訟費用由反訴被告負擔四０分之一，餘由反訴原告負擔。
反訴判決反訴原告勝訴部分，得假執行。但反訴被告以新台幣壹
萬貳仟壹佰伍拾元為反訴原告預供擔保後，得免為假執行。
反訴原告其餘假執行之聲請駁回。
    事實及理由
一、按被告於言詞辯論終結前，得在本訴繫屬之法院，對於原告
    及就訴訟標的必須合一確定之人提起反訴。反訴之標的，如
    專屬他法院管轄，或與本訴之標的及其防禦方法不相牽連者
    ，不得提起。反訴，非與本訴得行同種之訴訟程序者，不得
    提起。當事人意圖延滯訴訟而提起反訴者，法院得駁回之。
    民事訴訟法第259條、第260條，分別定有明文。而所謂反訴
    之標的與本訴之標的及其防禦方法有牽連關係者，乃指反訴
    標的之法律關係與本訴標的之法律關係兩者之間，或反訴標
    的之法律關係與本訴被告作為防禦方法所主張之法律關係兩
    者之間，有牽連關係而言。即舉凡本訴標的之法律關係或作
    為防禦方法所主張之法律關係，與反訴標的之法律關係同一
    ，或當事人雙方所主張之權利，由同一法律關係發生，或本
    訴標的之法律關係發生之原因，與反訴標的之法律關係發生
    之原因，其主要部分相同，均可認兩者間有牽連關係。本件
    原告係以遭被告毆打傷害為由，依侵權行為之法律關係為據
    ，而為本件損害賠償之請求，而反訴原告提起反訴，亦係以
    遭反訴被告反擊毆打傷害而為主張，並依據侵權行為請求損
    害賠償。是以，原告本件之聲明及被告反訴之聲明，均係基
    於本件傷害案件而各為損害賠償之主張。是本件原告本訴所
    主張之法律關係，與被告反訴所主張之法律關係有牽連關係
    甚明。被告提起反訴而為本件之主張，自屬合法，應予准許
    ，先予敘明。
二、本件原告（即反訴被告）起訴主張，兩造均係位於台中縣太
    平市○○路115巷6號「現代羅馬大樓」之住戶，伊於民國（
    下同）93年9月21日下午19時30分許，在該大樓1樓大廳，因
    細故與被告發生爭執，雙方因言語不合，被告遂以徒手毆打
    原告，致伊受有頭部外傷併輕微腦震盪及左側頭皮、耳廓皮
    下血腫暨臉、上唇、頸部、腋下及雙上臂多處挫擦傷等傷害
    （原證一）。嗣被告因上開傷害之犯行，經台灣台中地方法
    院檢察署檢察官聲請簡易判決處刑（93年度偵字第18901 號
    ）（原證二），並經鈞院以被告涉犯傷害罪（刑法第277 條
    第1項），判處被告拘役50日確定在案（本院94 年度中簡字
    第916號、94年度中簡上字第293號）。是依民法第184 條第
    1項前段、第193條第1項及第195條第1 項之規定，請求被告
    給付賠償金額如下：醫療費用：新台幣（下同）8,394 元
    （原證四）。減少勞動能力之損失額63,434元：原告原於
    保誠人壽保險股份有限公司擔任業務襄理乙職，遭被告傷害
    後，致其身體、臉部等受有多處外傷，身體疼痛無法行走，
    經醫師囑咐須在家休養，原告自93年9月22日起至93年10月4
    日共請病假14日，損失14日之薪資，原告自得向被告請求薪
    資63,434元之損害賠償。精神慰撫金50萬元：原告因被告
    之故意傷害，致身心遭受莫大影響，併罹患短期憂鬱症（原
    證六），且被告迄今不僅不願賠償，亦未見悔意，核此情節
    及被告之故意情況，爰請求50萬元之精神慰撫金。並聲明：
    (1)被告應給付原告571,818 元，暨自起訴狀繕本送達之翌日
    起至清償日止，按週年利率5%計算之利息。(2)並願供擔保，
    請准宣告假執行。反訴部分之答辯：對於被告自費支出2,15
    0 元醫療費用乙情，並不爭執。然否認有出手反擊被告，被
    告反訴之請求，要無理由等語，資以抗辯。反訴答辯聲明：
    (1)反訴駁回。(2)若受不利之判決，願供擔保請准免為假執行
    之宣告。
三、被告（反訴原告）則對於出手毆打原告，原告因之自費支出
    醫療費用2,230 元乙情，並不爭執。然否認原告受有薪資減
    少之損害，且原告請求之精神慰撫金50萬元，顯屬過高等語
    ，資以抗辯。答辯聲明：(1)原告之訴駁回。(2)若受不利之判
    決，願供擔保請准宣告免為假執行。又本件傷害案件中，反
    訴被告（即原告）毆打反訴原告（即被告）致受有腦挫傷、
    頭部外傷等傷害，並因此住院4 日（被證一），雖反訴被告
    上開犯行經檢察官為職權不起訴處分（台灣台中地方法院檢
    察署檢察官93年度偵字第18901 號）（被證二），然其故意
    毆打反訴原告之行為，仍已對反訴原告構成侵權行為，是依
    民法第184條第1項、第193條第1項、第195 條之規定，請求
    反訴被告賠償金額如下：醫療費用8,064 元：反訴原告受
    有腦挫傷、頭部外傷等傷害，並住院4 日所支出之費用（被
    證三）。精神慰撫金50萬元：本件傷害事件實起因於反訴
    被告之挑釁及無端生事，致令反訴原告精神上倍感痛苦。爰
    依侵權行為法律關係，而為本件反訴之主張。反訴聲明：(1)
    反訴被告應給付反訴原告新台幣508,064 元，及自（反訴）
    起訴狀繕本送達之翌日起至清償日止，按週年利率5%計算之
    利息。(2)反訴原告願供擔保，請准宣告假執行。
四、查被告因懷疑原告是否於93年9月21 日凌晨，撥打大樓對講
    機要求被告下樓乙事，而於上揭時、地，兩造因起口角，生
    有爭執，被告遂出手毆打原告，致原告受有前開傷害等事實
    ，業據被告所不爭執，並經本院94年度中簡上字第293 號刑
    事判決，認定無訛。是以，被告係故意侵害原告之身體、健
    康權，要堪認定。是依民法第184條第1項前段侵權行為之規
    定，被告即負有損害賠償責任甚明。另原告與被告係互毆乙
    情，業經陳素美、陳金柱於警訊及偵查陳述明白（上開偵查
    卷第12頁背面、第35頁、第14頁背面、第15頁），亦經刑事
    庭（本院94年度中簡上字第293號刑事卷第67 頁）及本院勘
    驗監視錄影帶（本院95年1月11 日勘驗筆錄）無訛。此由原
    告於起述狀載明「雙方因言語不合，遂以徒手相互毆打」乙
    語亦明。此外，被告因之受有上開傷害，亦有被告提出賢德
    醫院出具之診斷證明書、入院病歷、住院病誌、護理記錄及
    出院病歷摘要各1 份（被證一）可稽，自堪可信為真實。而
    原告因被告之毆打，而出手反擊，不構成正當防衛，亦經上
    開檢察署檢察官依職權為不起訴處分在案，此有上開檢察署
    檢察官不起訴處分書附卷可稽（同上開偵查案號），亦經本
    院刑事庭同此認定。是原告否認有傷害被告之行為，自無足
    採。依民法第184條第1項前段侵權行為之規定，原告亦負有
    損害賠償責任甚明。
五、按不法侵害他人之身體或健康者，對於被害人因此喪失或減
    少勞動能力或增加生活上之需要時，應負損害賠償責任。又
    不法侵害他人之身體、健康、名譽、自由、信用、隱私、貞
    操，或不法侵害其他人格法益而情節重大者，被害人雖非財
    產上之損害，亦得請求賠償相當之金額。民法第193條第1項
    、第195條第1項前段，分別定有明文。依此爰就兩造可得主
    張之損害審酌如下：
（一）醫療費用（屬增加生活上之需要之費用）：原告因前開之
      傷害計支出2,230元，被告因之支出2,150元（即自付部分
      ），各為兩造所不爭執，並有各自提出之醫療費用單據為
      據，堪信為實在。是兩造此部分於該範圍內之請求，洵屬
      正當，應予准許。至其他醫療費部分之請求，經查係健保
      所給付，非兩造所支出。按諸，民法上侵權行為責任係以
      故意、過失為歸責事由（即過失原則），且被害人須證明
      就加害人之過失及其他要件負舉證責任。為保護被害人，
      因應社會經濟發展，於我國遂漸創設了無過失補償制度，
      並健全社會安全保障，形成了三個階層的賠償或補償體系
      。最基層係社會安全保障，如全民健康保險；在其上者為
      無過失補償制度，如勞工職業災害保險、預防接種的受害
      救濟、強制汽車責任保險、犯罪被害人保護等；居於頂層
      的則是侵權行為法。其中社會安全保障制度旨在保障人民
      生存的基本權利（憲法第15條、第155 條、增修條文第10
      條第5、7項）。故而，全民健康保險法（83年8月9日公布
      施行）具有濃厚之政策保險性質，此部分之支出既非被害
      人實際之損害，自無請求之理。依上開說明，兩造各該部
      分之請求，要屬無據。是兩造逾越上開自付額部分之請求
      ，即於法未合，要屬無據，無從准許。
（二）減少勞動能力：按關於「喪失或減少勞動能力」之損失，
      我國實務上區分為「受傷治療過程中，所得收入之喪失」
      及「受傷治療後，未來勞動能力喪失或減少」之損害二者
     （最高法院75年度台上字第1828 號民事判決參照）。而就
      受傷治療過程中，所得收入之喪失，我實務上係採取「所
      得喪失說」，即認為損害賠償之目的在於填補被害人實際
      損害，故於計算損害賠償數額時，應以被害人受傷前後收
      入之差額為損害數額（最高法院86年度台上字第3200號民
      事判決參照）（註：此與受傷治療後，「未來勞動能力喪
      失或減少」，係取「勞動能力喪失說」即被害人身體或健
      康受侵害，致喪失或減少勞動能力，其本身即為損害。因
      此勞動能力減少所生之損害，不以實際已發生者為限者。
      不同）。本件原告雖主張其請病假14日，而按其薪資計算
      請求63,434元，然原告上開病假並未扣除薪資，亦據其陳
      明（本院94年11月2 日審理筆錄）。是原告實際之收入並
      未因此而減少，依上說明，縱認原告之主張屬實，亦無從
      請求上開薪資之損失，此部分原告之請求，自無從淮許。
（三）精神慰撫金部分：按人之身體、健康固為無價。然慰藉金
      之賠償既以人格權遭遇侵害，精神上受有痛苦，則其核給
      之標準固與財產上損害之計算不同，然非不可斟酌雙方身
      分資力與加害程度，及其他各種情形定之（最高法院51年
      台上字第223 號判例要旨參照）。本院衡以原告為大學畢
      業，任職人壽保險公司業務襄理，年收入120 萬元，被告
      為國中畢業，經營工程行等情，業據兩造陳明，並有被造
      提出之額稅申報書可憑。本件事件係被告先出手毆打，原
      告迫於無奈而反擊，被告繼而連續揮拳8、9下，被告傷害
      之情節顯大於原告，又原告所受之傷害大於被告等情狀，
      認為原告、被告之精神上損害應分別以8萬元、1萬元之慰
      撫金為相當。
六、綜上說明，兩造各依民法第184條第1項前段、第193條第1項
    （增加生活上之需要）、第195條第1項之規定，原告請求被
    告給付醫療費用（2,230元）及精神慰撫金（8萬元），合計
    82,230元，及自起訴狀繕本送達之翌日（即94年4月1日）起
    至清償日止，按年息5%計算之法定遲延利息，洵屬正當，應
    予准許，爰為判決如主文第1 項所示。原告逾此部分之請求
    ，於法無據，不應准許，應予駁回。被告（反訴原告）請求
    原告（反訴被告）給付醫療費用（2,150 元）及精神慰撫金
    （1萬元），合計12,150 元，及自反訴起訴狀繕本送達之翌
    日（即94年10月13日）起至清償日止，按年息5%計算之法定
    遲延利息，洵屬正當，應予准許，爰為判決如主文第6 項所
    示（註：依民法第339 條規定不得主張抵銷）。被告逾此部
    分之請求，於法無據，不應准許，應予駁回。
七、假執行之宣告：本判決兩造勝訴部分均未逾50萬元，爰依民
    事訴訟法第389條第1項第5 款規定，各依職權為假執行之宣
    告，併依兩造之聲請於兩造各自勝訴部分，分別酌定相當之
    擔保金額，為兩造得供擔保後免為假執行之宣告。至兩造敗
    訴部分，其假執行之聲請，即失附麗，應併予駁回。
八、據上論結，本件原告及反訴原告之訴均為一部有理由，一部
    無理由，依民事訴訟法第79條、第389條第1項第5 款，判決
    如主文。
中    華    民    國    95    年    4     月    28    日
                  民事第四庭  法  官  陳添喜
上為正本係照原本作成。
如對本判決上訴，須於判決送達後20日內向本院提出上訴狀。
中    華    民    國    95    年    4     月    28    日
                              書記官


司法院資訊處製作；財團法人民間司法改革基金會備份。
